【裁判字號】    98,消債抗,139
【裁判日期】    981229
【裁判案由】    更生事件之抗告
【裁判全文】
臺灣臺南地方法院民事裁定           98年度消債抗字第139號
抗  告  人  甲○○
代  理  人  杜婉寧律師
複代理人    許江道律師
上列抗告人因消費者債務清理事件聲請更生，對於中華民國98年
4月6日本院97年度消債更字第43號裁定提起抗告，本院裁定如下
：
    主  文
抗告駁回。
抗告程序費用新臺幣壹仟元由抗告人負擔。
    理  由
一、按債務人對於金融機構因消費借貸、自用住宅借款、信用卡
    或現金卡契約而負債務，在聲請更生或清算前，應提出債權
    人清冊，以書面向最大債權金融機構請求協商債務清償方案
    並表明共同協商之意旨，消費者債務清理條例第151 條第1
    項定有明文。次按債務人不能清償債務或有不能清償之虞者
    ，得依本條例所定更生或清算程序，清理其債務，固為消費
    者債務清理條例第3條所明定。惟查，該條例之立法目的，
    在於使陷於經濟上困境之消費者，得分別情形依重建型債務
    清理程序（更生）或清算型債務清理程序（清算）清理債務
    ，藉以妥適調整其與債權人及其他利害關係人之權利義務關
    係，保障債權人之公平受償，並謀求消費者經濟生活之更生
    機會，從而健全社會經濟發展。而更生程序係以債務人有清
    理債務之誠意，而提出更生方案為前提。若債務人無償債意
    願，縱強令其進行更生程序，亦無更生之可能，故更生程序
    限於債務人始得聲請，債權人尚不得為債務人聲請，消債條
    例第42條立法理由亦著有明文。就更生程序而言，其主要功
    能為「債權人及債務人進行協商，以找出既能維持債務人基
    本生活，又能使債權人之債權獲得最大滿足之債務清償方案
    」。因此，債務人雖有償債意願，必以債務有可預期之收入
    來源，扣除合理生活必要支出後，仍有賸餘資金可用以償還
    債務，方有進行更生程序之可能，若債務人之收入扣除合理
    生活必要支出後，已無賸餘資金讓債權人受償，自不可能成
    立任何清償方案，進行更生程序亦失其意義，應認更生之聲
    請無實益。
二、抗告人聲請及抗告意旨略以：抗告人於消費者債務清理條例
    施行後，曾以書面向最大債權銀行國泰世華商業銀行股份有
    限公司（下稱國泰世華銀行）請求共同協商債務清償方案而
    不成立，當時抗告人債務總額為新台幣（下同）1,544,904
    元。抗告人原任職於林和慶建築師事務所，平均每月薪資約
    45,000元，扣除必要支出39,790元後，剩餘5,210元償還銀
    行債務，惟國泰世華銀行提出之還款條件為每月償還1萬餘
    元，抗告人則要求每月償還5,000元，因雙方有金額及認知
    之差距，國泰世華銀行無法接受抗告人能負擔之償還金額，
    故無法達成共同協商之意旨，而聲請人之無擔保或無優先權
    之債務總額未逾1,200萬元，復未經法院裁定開始清算程序
    或宣告破產，為此，爰提出本件更生之聲請；詎原審以抗告
    人每月薪資所得為47,733元，抗告人復領有身心障礙者生活
    補助費每月4,000元，則抗告人每月收入共計約51,773元，
    扣除抗告人每月必要之支出9,829元、扶養費用6,850元後，
    尚有餘額35,054元可供履行最大債權銀行提出之還款方案，
    即每月清償10,098元，而認為抗告人聲請更生並無理由。然
    抗告人已於97年12月31日離職，因此，原審認定抗告人每月
    收入為51,773元，與事實不符，爰請求廢棄原裁定云云。
三、本件抗告人主張其已離開原工作，除領有政府生活補助費
    4,000元外，僅賴打工、販賣臺灣彩券公司之刮刮樂彩券收
    入維生，然每月生活支出則為29,066元等語，經查：
（一）抗告人於97年9月22日向最大債權銀行國泰世華銀行申請
      前置協商，經該行提出「180期、年利率1％、月付10,098
      元」之協商方案，惟抗告人表示每月僅能清償3,000元，
      不同意國泰世華銀行所提出之協商方案，因此協商不成立
      ，有協商不成立通知書1紙（見原審卷第37頁）及國泰世
      華銀行98年10月1日陳報狀1份在卷可稽，合先敘明。
（二）抗告人主張前曾任職林和慶建築師事務所，惟其早於應徵
      時即約定工程結束即自動請辭，並已於97年12月31日離職
      乙節，業經本院調取抗告人勞保局電子閘門查詢作業被保
      險人投保資料查詢查明，堪信為真實。又抗告人主張其自
      97年12月31日離職後，除領有政府生活補助費4,000元外
      ，皆以打工或販賣臺灣彩券公司之刮刮樂彩券收入維生，
      打工為臨時工，以件計酬，報酬視案件大小及難易程度而
      定，每月收入約在12,000元至20,000元之間等情，並提出
      台南市東區區公所函、98年度立即型彩券經銷商銷售證明
      一紙為憑。經查，抗告人因為中度等級以上身心障礙者，
      每月由政府補助生活費4,000元，此有台南市東區區公所
      98年1月8日南東社字第0980000586號函（見原審卷第91頁
      ）一紙在卷可按；又抗告人自98年1月1日起至98年9月27
      日止，銷售彩券維生，此期間銷售彩券佣金為21,000元，
      換算每月平均為2,333元（元以下，四捨五入，下同），
      此亦有抗告人提出臺灣彩券股份有限公司98年度立即型彩
      券經銷商銷售證明一紙附卷可按。則抗告人每月有生活補
      助費4,000元及販售彩券收入2,333元，堪予認定。至抗告
      人雖又主張其自林和慶建築師事務所離職後，每月打工收
      入約12,000元至20,000元不等云云，惟就抗告人離職後之
      收入情形，本院於98年9月22日即裁定請其「詳予說明受
      僱於何人、工作性質、工作時間、計薪方式，並務必提出
      證明文件」，然抗告人僅片言泛稱收入約12,000 元至
      20,000元不等，並未就上開裁定所示要件敘明，亦未提出
      任何證明文件供本院審酌，致本院亦無從查證其主張之真
      實性，則其主張有前開打工收入乙節，自難加以據採。準
      此，抗告人每月收入為有生活補助費4,000元及販售彩券
      收入2,333元，合計為6,333元，堪予認定。
（三）抗告人於聲請更生時原主張其因扶養二名未成年子女，每
      月生活基本支出為39,790元（見原審卷第8頁），嗣於提
      起本件抗告時，復主張其每月支出為房租13,000元、電話
      網路費1,600元、水電費1,500元、油錢1,500元、生活費
      1,500元、伙食費9,000元、教育費363元、小孩午餐費603
      元，合計每月支出為29,066元云云。惟查：
    1.按消費者債務清理條例之立法目的，乃為兼顧債權人、債
      務人雙方之利益，對陷於經濟上困境之消費者，使其透過
      重建型之更生程序或清算型之清算程序清理其債務，藉以
      妥適調整債務人與債權人及其他利害關係人間之權利義務
      關係，保障債權人獲得公平受償，並謀求消費者經濟生活
      之重建復甦機會，是以，債務人為使其有經濟復甦更生之
      機會，自應以誠實及信用之原則面對自己之債務，積極勉
      力謀求更生償債方案，除應積極開源努力勤奮工作以增加
      收入償還債務外，尚須節流儉樸其生活需求而適當控制其
      生活費用支出，以達成勉力履行債務。
    2.次按依內政部所公告98年度臺灣省低收入戶最低生活費用
      每人每月為9,829元、臺南市低收入戶最低生活費用每人
      每月為9,829元，該生活費標準係按照政府最近一年平均
      每人消費支出（包括食品費、衣著鞋襪費、房租水電費、
      家居管理費、醫療保健費、交通通訊費、娛樂教育費及雜
      項支出）百分之六十訂定，有內政部公告歷年最低生活費
      一覽表一份在卷可稽。又按債務人如負有債務，於履行債
      務期間，須經歷經濟困苦之過程，其生活開銷理當予以節
      制，其生活更須儉樸，且適當控制其生活費用支出，以達
      成勉力履行債務，以符合公平正義及誠信原則，是認抗告
      人每月必要生活費用（包含食、衣、住、行、強制性保險
      等）依上開標準計算，始屬合理。再成人部分之基本生活
      費用依此標準計算，雖屬適當，然未成年子女部分既係依
      附於父母提供之住所共同生活，且其日常生活較為單純，
      是其基本生活費用當與成人之基本生活費用不同（如房租
      費、家居管理費、通訊費等費用即非未成年子女基本生活
      所需費用），因此，未成年子女之基本生活費用應參酌98
      年度綜合所得稅每人免稅額82,000元計算。又父母對未成
      年子女之扶養義務為法定扶養義務，不因離婚而受影響，
      因此，抗告人仍應與其前妻共同負扶養義務。故每一未成
      年子女每月扶養費由二人分擔後，為3,417元（計算式：
      82,000÷12＝6,833，元以下，四捨五入，下同；6,833÷
      2＝3,417）。聲請人育有二名未成年子女，揆諸前開說明
      ，其每月應支付扶養費用為6,834元（計算式：3,417×2
      ＝6,834）。
    3.據上，抗告人雖主張其每月與其未成年子女必要支出為房
      租13,000元、電話網路費1,600元、水電費1,500元、油錢
      1,500元、生活費1,500元、伙食費9,000元、教育費363元
      、小孩午餐費603元，合計每月支出為29,066元云云，然
      上開生活費用標準，已包含食、衣、住、行、強制性保險
      等費用。因此，仍應認抗告人每月之生活費用為9,829元
      、扶養二名未成年子女費用為6,834元，每月支出合計為
      16,663元，抗告人主張逾此範圍部分均不足採信。
（四）抗告人目前並無固定工作，收入微薄且不固定，每月收入
      平均約為6,333元、每月支出為16,663元，已如前述；另
      依本院調閱抗告人97年度稅務電子閘門財產所得調件明細
      表所示，抗告人名下除有一輛83年份代步汽車外，並無任
      何財產，且抗告人於其所提出之財產及收入狀況說明書，
      亦明確表示並無財產，可見抗告人名下並無財產可處分變
      現以清償債務。然更生方案係依債務人目前收入支出情形
      ，訂定一合理可行之更生計劃，倘債務人無繼續性或反覆
      性之收入，即無順利履行更生方案之可能，債權人亦無法
      接受該更生方案，此觀本件最大債權銀行所提「分180期
      ，1％利率」之最優惠協商方案，尚須月付10,098元自明
      。準此，足認依抗告人之收支現況實無餘力負擔任何更生
      方案，故縱法院裁定准其開始更生，抗告人亦無法提出債
      權人可能接受之更生方案，顯見並無聲請更生之實益。
四、綜上所述，本件依抗告人之收入情形觀之，應優先支付其與
    未成年子女之基本生活開支，而已無能力清償債務，堪認抗
    告人顯不可能達成任何清償方案，其進行更生程序並無實益
    ，且上開欠缺又屬無從補正，依上揭說明，自應駁回其更生
    之聲請。從而，原審裁定駁回其更生之聲請，理由或與本院
    不同，然其結論並無不合。抗告意旨仍指摘原審裁定不當，
    求予廢棄另為裁定，為無理由，應予駁回。
五、據上論結，本件抗告為無理由，依消費者債務清理條例第15
    條，民事訴訟法第495 條之1 第1 項、第449 條第1 項、第
    95條、第78條，裁定如主文。
中    華    民    國    98    年    12    月    29    日
                  民事第二庭審判長    法  官  林念祖
                                      法  官  魏玉英
                                      法  官  張麗娟
以上正本證明與原本無異。
本裁定不得抗告。
中    華    民    國    98    年    12    月    29    日
                                      書記官  楊宗倫

司法院資訊處製作；財團法人民間司法改革基金會備份。
